ACORDAO-COMPLETO-2422512

ACÓRDÃO 8739/2020 ATA 28/2020 - PRIMEIRA CÂMARA

VISTOS, relatados e discutidos estes autos de tomada de contas especial de responsabilidade do Sr. José Dias Pereira (XXX.709.561-XX) , prefeito de Flores de Goiás - GO, em razão da não comprovação da regular aplicação dos recursos recebidos pela municipalidade por meio do Programa Nacional de Apoio ao Transporte Escolar (Pnate) , no exercício de 2016, e de Jadiel Ferreira de Oliveira (XXX.400.507-XX) , prefeito sucessor, em razão do descumprimento do prazo original para apresentação da prestação de contas;
	ACORDAM os ministros do Tribunal de Contas da União, reunidos em sessão da 1ª Câmara, diante das razões expostas pelo relator, em: 
9.1. julgar irregulares as contas do Sr. José Dias Pereira (XXX.709.561-XX) , com fundamento nos arts. 1º, inciso I, 16, inciso III, alíneas "b" e "c", da Lei 8.443/1992, c/c arts. 1º, inciso I, 209, inciso II e III, do Regimento Interno;
9.2. condenar o responsável indicado no subitem anterior, com fundamento no art. 19, caput, da Lei 8.443/1992, c/c o art. 210 do Regimento Interno do TCU, ao pagamento das importâncias a seguir especificadas, com a fixação do prazo de 15 (quinze) dias, a contar da notificação, para comprovar, perante o Tribunal (art. 23, inciso III, alínea "a" da Lei 8.443/1992, c/c o art. 214, inciso III, alínea "a", do Regimento Interno) , o recolhimento da dívida aos cofres do Fundo Nacional de Desenvolvimento da Educação, atualizada monetariamente e acrescida dos juros de mora, calculados a partir das datas discriminadas, até a data do recolhimento, na forma prevista na legislação em vigor:
	Data de ocorrência
	Valor histórico (R$) 

	5/1/2016
	19.651,92

	4/3/2016
	16.725,58

	6/4/2016
	16.725,58

	6/5/2016
	16.725,58

	3/6/2016
	16.725,58

	7/7/2016c
	16.725,58

	6/10/2016
	50.176,74

9.3. aplicar ao Sr. José Dias Pereira (XXX.709.561-XX) a multa prevista no art. 57 da Lei 8.443/1992, c/c o art. 267 do Regimento Interno, no valor de R$ 15.000,00 (quinze mil reais) , fixando-lhe o prazo de 15 (quinze) dias, a contar da notificação, para que comprove, perante o Tribunal (art. 214, inciso III, alínea "a", do Regimento Interno) , o recolhimento da dívida aos cofres do Tesouro Nacional, atualizada monetariamente desde a data deste acórdão até a do efetivo recolhimento, se for paga após o vencimento, na forma da legislação em vigor;
9.4. julgar irregulares as contas do Sr. Jadiel Ferreira de Oliveira (CPF XXX.400.507-XX) , nos termos dos arts. 1º, inciso I, 16, inciso III, alínea "a", da Lei 8.443/1992;  
9.5. aplicar ao Sr. Jadiel Ferreira de Oliveira (CPF XXX.400.507-XX) a multa prevista no art. 58, inciso I, da Lei 8.443/1992, c/c o art. 268, inciso I, do Regimento Interno do TCU, no valor de R$ 10.000,00 (dez mil reais) , fixando-lhe o prazo de quinze dias, a contar da notificação, para que comprove, perante o Tribunal (art. 214, inciso III, alínea "a", do Regimento Interno do TCU) , o recolhimento da dívida aos cofres do Tesouro Nacional, atualizada monetariamente desde a data deste acórdão até a do efetivo recolhimento, se paga após o vencimento, na forma da legislação em vigor;
9.6. autorizar, desde logo, nos termos do art. 28, inciso II, da Lei 8.443/1992, a cobrança judicial das dívidas, caso não atendida a notificação;
9.7. autorizar, desde logo, caso solicitado e o processo não tenha sido remetido para cobrança judicial, o pagamento das dívidas em até 36 (trinta e seis) parcelas mensais e consecutivas, nos termos do art. 26 da Lei 8.443/1992, c/c o art. 217 do Regimento Interno/TCU, fixando-se o vencimento da primeira parcela em 15 (quinze) dias, a contar do recebimento da notificação, e o das demais a cada mês, devendo incidir sobre cada valor mensal os correspondentes acréscimos legais, na forma prevista na legislação em vigor, sem prejuízo de alertar o responsável de que a falta de comprovação do recolhimento de qualquer parcela implicará o vencimento antecipado do saldo devedor; 
9.8. esclarecer ao Sr. José Dias Pereira que, caso se demonstre, por via recursal, a correta aplicação dos recursos, mas não justifique a omissão da prestação de contas, o débito poderá ser afastado, mas permanecerá a irregularidade das contas, dando-se ensejo à aplicação da multa prevista no art. 58, inciso I, da Lei 8.443/1992;
9.9. dar ciência deste acórdão ao FNDE, ao responsável e ao Procurador-Chefe da Procuradoria da República no Estado de Goiás, este último em atenção ao § 3º do art. 16 da Lei 8.443/1992, c/c o § 7º do art. 209 do Regimento Interno do TCU, para adoção das medidas que entender cabíveis.

Tomada de contas especial instaurada para apurar a não comprovação da regular aplicação dos recursos públicos do Pnate/2016.

Primeira Câmara

Município de Flores de Goiás - GO.

3. Responsáveis: José Dias Pereira (XXX.709.561-XX) e Jadiel Ferreira de Oliveira (XXX.400.507-XX).

13.1. Ministros presentes: Walton Alencar Rodrigues (Presidente), Benjamin Zymler, Bruno Dantas e Vital do Rêgo (Relator).
13.2. Ministro-Substituto presente: Weder de Oliveira.

VITAL DO RÊGO

Adoto como relatório a instrução de mérito elaborada no âmbito da Secretaria de Controle Externo de Tomada de Contas Especial - Secex-TCE (peça 65) , a seguir transcrita, que contou com a anuência do escalão gerencial daquela unidade instrutiva (peças 66 e 67) , bem como do Ministério Público junto ao TCU (peça 68) :
INTRODUÇÃO
Cuidam os autos de tomada de contas especial instaurada pelo Fundo Nacional de Desenvolvimento da Educação, em desfavor de José Dias Pereira, Prefeito Municipal no período de 1º/1/2013 a 31/12/2016, em razão da omissão no dever de prestar contas dos recursos recebidos por força do Programa Nacional de Apoio ao Transporte Escolar (PNATE) , no exercício de 2016, cujo prazo encerrou-se em 21/8/2017.
HISTÓRICO
Em 7/6/2018, com fundamento na IN/TCU 71/2012, alterada pela IN/TCU 76/2016 e DN/TCU 155/2016, o dirigente do Fundo Nacional de Desenvolvimento da Educação autorizou a instauração da tomada de contas especial (peça 1) . O processo foi registrado no sistema e-TCE com o número 771/2018.
Os recursos repassados pelo FNDE ao município de Flores de Goiás/GO, no âmbito do Programa Nacional de Apoio ao Transporte Escolar (PNATE) - exercício 2016, totalizaram R$ 153.456,56 (peça 3) . 
O fundamento para a instauração da Tomada de Contas Especial, conforme consignado na matriz de responsabilização elaborada pelo tomador de contas, foi a constatação da seguinte irregularidade: 
Omissão no dever de prestar contas do PNATE/2016.
O responsável arrolado na fase interna foi devidamente comunicado e, diante da ausência de justificativas suficientes para elidir a irregularidade e da não devolução dos recursos, instaurou-se a tomada de contas especial.
No relatório (peça 14) , o tomador de contas concluiu que o prejuízo importaria no valor atualizado sem juros, em 9/3/2020, de R$ 175.816,67, imputando-se a responsabilidade a José Dias Pereira, Prefeito Municipal no período de 1º/1/2013 a 31/12/2016, na condição de gestor dos recursos. 
Em 18/1/2019, a Controladoria-Geral da União emitiu o relatório de auditoria (peça 15) , em concordância com o relatório do tomador de contas. O certificado de auditoria e o parecer do dirigente do órgão de controle interno concluíram pela irregularidade das presentes contas (peças 16 e 17) .
Em 25/1/2019, o ministro responsável pela área atestou haver tomado conhecimento das conclusões contidas no relatório e certificado de auditoria, bem como do parecer conclusivo do dirigente do órgão de controle interno, manifestando-se pela irregularidade das contas, e determinou o encaminhamento do processo ao Tribunal de Contas da União (peça 18) .
Na instrução de peça 21, analisando-se os documentos nos autos, concluiu-se pela necessidade de realização de citação e audiência do Sr. José Dias Pereira.
Em consulta ao Sistema de Gestão de Prestação de Contas - SIGPC (peça 30) , verificouse que os repasses referentes ao PNATE/2016 encontravam-se na fase de "Controle Social", com a informação "Manifestação FNDE em documentação intempestiva" como Medida de Exceção.
Em instrução de peça 31, foi proposta diligência ao FNDE para que encaminhasse o documento técnico acerca da análise da prestação de contas do PNATE/2016.
Em resposta à diligência, o FNDE encaminhou a Nota Técnica 109/2019 (peça 39, p. 3-7) e o Parecer 306/2019 (peça 39, p. 8-10) .
Na instrução antecedente (peça 42) , analisando-se os documentos nos autos, concluiu-se pela necessidade de realização de citação e audiência para as irregularidades abaixo: 
Irregularidade 1: não comprovação da boa e regular aplicação dos recursos repassados ao município de Flores de Goiás/GO, no âmbito do PNATE/2016, em razão da ausência do parecer conclusivo do Conselho de Acompanhamento e Controle Social - CACS/FUNDEB.
Evidência da irregularidade: documento técnico presente na peça 39.
Normas infringidas: art. 37, caput, c/c o art. 70, parágrafo único, da Constituição da República Federativa do Brasil; art. 93, do Decreto-lei 200/1967; art. 66, do Decreto 93.872/1986; e art. 16, §1º, da Resolução CD/FNDE 5, de 28/5/2015.
Débitos relacionados ao responsável José Dias Pereira:
	Data de ocorrência
	Valor histórico (R$) 

	5/1/2016
	19.651,92

	4/3/2016
	16.725,58

	6/4/2016
	16.725,58

	6/5/2016
	16.725,58

	3/6/2016
	16.725,58

	7/7/2016
	16.725,58

	6/10/2016
	50.176,74

Cofre credor: Fundo Nacional de Desenvolvimento da Educação.
Responsável: José Dias Pereira.
Conduta: não comprovar a boa e regular aplicação dos recursos federais repassados ao município de Flores de Goiás/GO, no âmbito do PNATE/2016, em razão da ausência do parecer conclusivo do Conselho de Acompanhamento e Controle Social - CACS/FUNDEB.
Nexo de causalidade: a apresentação incompleta da documentação da prestação de contas impediu a comprovação da regular aplicação dos recursos federais repassados, no âmbito do Programa Nacional de Apoio ao Transporte Escolar (PNATE) , no exercício de 2016, resultando em presunção de dano ao erário, em afronta ao art. 37, caput, c/c o art. 70, parágrafo único, da Constituição da República Federativa do Brasil; art. 93, do Decreto-lei 200/1967; art. 66, do Decreto 93.872/1986; e art. 16, §1º, da Resolução CD/FNDE 5, de 28/5/2015.
Culpabilidade: não há excludentes de ilicitude, de culpabilidade e de punibilidade; é razoável supor que o responsável tinha consciência da ilicitude de sua conduta; era exigível conduta diversa da praticada, qual seja, apresentar a prestação de contas contendo todos os documentos necessários à comprovação da regular aplicação dos recursos federais repassados, conforme estabelecido nas normas aplicáveis. 
Encaminhamento: citação.
Irregularidade 2: não cumprimento do prazo originalmente estipulado para prestação de contas do Programa Nacional de Apoio ao Transporte Escolar - PNATE, no exercício de 2016, cujo prazo encerrou-se em 21/8/2017.
Evidência da irregularidade: documento técnico presente na peça 39.
Normas infringidas: art. 37, caput, c/c o art. 70, parágrafo único, da Constituição da República Federativa do Brasil, art. 93, do Decreto-lei 200/1967, art. 66, do Decreto 93.872/1986, e art. 16, da Resolução CD/FNDE 5, de 28/5/2015.
Responsável: Jadiel Ferreira de Oliveira.
Conduta: descumprir o prazo originalmente estipulado para prestação de contas dos recursos federais recebidos à conta do Programa Nacional de Apoio ao Transporte Escolar  PNATE, no exercício de 2016, o qual se encerrou em 21/8/2017.
Nexo de causalidade: a conduta descrita impediu o estabelecimento do nexo causal entre as possíveis despesas efetuadas com os recursos recebidos, no âmbito do Programa Nacional de Apoio ao Transporte Escolar - PNATE, no exercício de 2016, em afronta ao art. 37, caput, c/c o art. 70, parágrafo único, da Constituição da República Federativa do Brasil, art. 93, do Decretolei 200/1967, art. 66, do Decreto 93.872/1986, e art. 16, da Resolução CD/FNDE 5, de 28/5/2015.
Culpabilidade: não há excludentes de ilicitude, de culpabilidade e de punibilidade; é razoável supor que o responsável tinha consciência da ilicitude de sua conduta; era exigível conduta diversa da praticada, qual seja, desincumbir-se do seu dever por meio da apresentação da prestação de contas no prazo e forma devidos. 
Encaminhamento: audiência.
Em cumprimento ao pronunciamento da unidade (peça 44) , foi efetuada citação e audiência dos responsáveis, nos moldes adiante:
 José Dias Pereira - promovida a citação do responsável, conforme delineado adiante:
	Comunicação: Ofício 9210/2020-TCU/Seproc (peça 52) 
Data da Expedição: 18/3/2020
Data da Ciência: 23/3/2020 (peça 57) 
Nome Recebedor: Elisabeth R. C. Dias
Observação: Ofício enviado para o endereço do responsável, conforme pesquisa de endereço no sistema da Receita Federal (peça 45) 
Fim do prazo para a defesa: originalmente se encerraria em 7/4/2020, mas o prazo foi suspenso no período de 20/3/2020 a 20/5/2020, pelas Portarias TCU 61/2020 e 71/2020, e o novo prazo final para a defesa se encerrou em 21/5/2020
	
 Jadiel Ferreira de Oliveira - promovida a audiência do responsável, conforme delineado adiante:
	Comunicação: Ofício 9214/2020-TCU/Seproc (peça 56) 
Data da Expedição: 18/3/2020
Data da Ciência: 23/3/2020 (peça 59) 
Nome Recebedor: Damião Brasiliano Nascimento
Observação: Ofício enviado para o endereço do responsável, conforme pesquisa de endereço no sistema da Receita Federal (peça 48) 
Fim do prazo para a defesa: originalmente se encerraria em 7/4/2020, mas o prazo foi suspenso no período de 20/3/2020 a 20/5/2020, pelas Portarias TCU 61/2020 e 71/2020, e o novo prazo final para a defesa se encerrou em 21/5/2020
	
Conforme Despacho de Conclusão das Comunicações Processuais (peça 63) , as providências inerentes às comunicações processuais foram concluídas. 
Transcorrido o prazo regimental, os responsáveis José Dias Pereira e Jadiel Ferreira de Oliveira permaneceram silentes, devendo ser considerados revéis, nos termos do art. 12, §3º, da Lei 8.443/1992.
ANÁLISE DOS PRESSUPOSTOS DE PROCEDIBILIDADE DA IN/TCU 71/2012
Apreciação do Prejuízo ao Contraditório e Ampla Defesa
Verifica-se que não houve o transcurso de mais de dez anos desde o fato gerador sem que tenha havido a notificação dos responsáveis pela autoridade administrativa federal competente (art. 6º, inciso II, c/c art. 19, da IN/TCU 71/2012, modificada pela IN/TCU 76/2016) , uma vez que o fato gerador da irregularidade sancionada ocorreu em 22/8/2017, haja vista que o vencimento do prazo para prestação de contas deu-se em 21/8/2017, e os responsáveis foram notificados sobre a irregularidade, pela autoridade administrativa competente, conforme abaixo:
José Dias Pereira, por meio do ofício acostado à peça 6, p. 2, recebido em 26/9/2017, conforme AR (peça 7, p. 2) ; e
Jadiel Ferreira de Oliveira, por meio do ofício acostado à peça 6, p. 1, recebido em 5/3/2018, conforme AR (peça 7, p. 1) .
Valor de Constituição da TCE 	
 Verifica-se, ainda, que o valor atualizado do débito apurado (sem juros) , em 1º/1/2017, é de R$ 157.479,96, portanto, superior ao limite mínimo de R$ 100.000,00, na forma estabelecida conforme os arts. 6º, inciso I, e 19, da IN/TCU 71/2012, modificada pela IN/TCU 76/2016. 
OUTROS PROCESSOS/DÉBITOS NOS SISTEMAS DO TCU COM OS MESMOS RESPONSÁVEIS
 Informa-se que foi encontrado processo no Tribunal com o mesmo responsável:
	Responsável
	Processos

	José Dias Pereira
	Processo 004.171/2018-7 (TCE, encerrado) ; Processo 027.064/2018-2 (TCE, aberto) ; Processo 037.243/2019-5 (TCE, aberto) ; Processo 005.912/2019-9 (TCE, aberto) ; Processo 040.844/2018-8 (TCE, aberto) 

	Jadiel Ferreira de Oliveira
	Processo 027.064/2018-2 (TCE, aberto) 

 Informa-se que foram encontrados débitos imputáveis a um dos responsáveis no banco de débitos existente no sistema e-TCE:
	Responsável
	Débitos inferiores

	José Dias Pereira
	582/2019 - Dano inferior ao limite de instauração da TCE cadastrado
1248/2018 - Dano inferior ao limite de instauração da TCE cadastrado
1519/2018 - Dano inferior ao limite de instauração da TCE cadastrado
676/2019 - Dano inferior ao limite de instauração da TCE cadastrado

 A tomada de contas especial está, assim, devidamente constituída e em condição de ser instruída.
EXAME TÉCNICO
Da validade das notificações:
 Preliminarmente, cumpre tecer breves considerações sobre a forma como são realizadas as comunicações processuais no TCU. A esse respeito, destacam-se o art. 179, do Regimento Interno do TCU (Resolução 155, de 4/12/2002) e o art. 4º, inciso III, § 1º, da Resolução TCU 170, de 30 de junho de 2004, in verbis:
Art. 179. A citação, a audiência ou a notificação, bem como a comunicação de diligência, farse-ão:
I - mediante ciência da parte, efetivada por servidor designado, por meio eletrônico, fac-símile, telegrama ou qualquer outra forma, desde que fique confirmada inequivocamente a entrega da comunicação ao destinatário;
II - mediante carta registrada, com aviso de recebimento que comprove a entrega no endereço do destinatário;
III - por edital publicado no Diário Oficial da União, quando o seu destinatário não for localizado
 (...) 
Art. 3º As comunicações serão dirigidas ao responsável, ou ao interessado, ou ao dirigente de órgão ou entidade, ou ao representante legal ou ao procurador constituído nos autos, com poderes expressos no mandato para esse fim, por meio de:
I - correio eletrônico, fac-símile ou telegrama;
II - servidor designado;
III - carta registrada, com aviso de recebimento;
IV - edital publicado no Diário Oficial da União, quando o seu destinatário não for localizado, nas hipóteses em que seja necessário o exercício de defesa.
Art. 4º. Consideram-se entregues as comunicações:
I - efetivadas conforme disposto nos incisos I e II do artigo anterior, mediante confirmação da ciência do destinatário;
II - realizadas na forma prevista no inciso III do artigo anterior, com o retorno do aviso de recebimento, entregue comprovadamente no endereço do destinatário;
III - na data de publicação do edital no Diário Oficial da União, quando realizadas na forma prevista no inciso IV do artigo anterior.
§ 1º O endereço do destinatário deverá ser previamente confirmado mediante consulta aos sistemas disponíveis ao Tribunal ou a outros meios de informação, a qual deverá ser juntada ao respectivo processo.
 (...) 
 Bem se vê, portanto, que a validade da citação via postal não depende de que o aviso de recebimento seja assinado pelo próprio destinatário da comunicação, o que dispensa, no caso em tela, a entrega do AR em "mãos próprias". A exigência da norma é no sentido de o Tribunal verificar se a correspondência foi entregue no endereço correto, residindo aqui a necessidade de certeza inequívoca. 
 Não é outra a orientação da jurisprudência do TCU, conforme se verifica dos julgados a seguir transcritos:
São válidas as comunicações processuais entregues, mediante carta registrada, no endereço correto do responsável, não havendo necessidade de que o recebimento seja feito por ele próprio (Acórdão 3648/2013-TCU-Segunda Câmara, Relator Ministro José Jorge) ;
É prescindível a entrega pessoal das comunicações pelo TCU, razão pela qual não há necessidade de que o aviso de recebimento seja assinado pelo próprio destinatário. Entregandose a correspondência no endereço correto do destinatário, presume-se o recebimento da citação (Acórdão 1019/2008-TCU-Plenário, Relator Ministro Benjamin Zymler) ;
As comunicações do TCU, inclusive as citações, deverão ser realizadas mediante Aviso de Recebimento - AR, via Empresa Brasileira de Correios e Telégrafos, bastando para sua validade que se demonstre que a correspondência foi entregue no endereço correto (Acórdão 1526/2007-TCU-Plenário, Relator Ministro Aroldo Cedraz) .
A validade do critério de comunicação processual do TCU foi referendada pelo Supremo Tribunal Federal, nos termos do julgamento do MS-AgR 25.816/DF, por meio do qual se afirmou a desnecessidade da ciência pessoal do interessado, entendendo-se suficiente a comprovação da entrega do "AR" no endereço do destinatário:
Ementa: agravo regimental. Mandado de segurança. Desnecessidade de intimação pessoal das decisões do tribunal de contas da união. art. 179 do regimento interno do TCU. Intimação do ato impugnado por carta registrada, iniciado o prazo do art. 18 da lei nº 1.533/51 da data constante do aviso de recebimento. Decadência reconhecida. Agravo improvido.
O envio de carta registrada com aviso de recebimento está expressamente enumerado entre os meios de comunicação de que dispõe o Tribunal de Contas da União para proceder às suas intimações.
O inciso II do art. 179 do Regimento Interno do TCU é claro ao exigir apenas a comprovação da entrega no endereço do destinatário, bastando o aviso de recebimento simples. 
Da revelia dos responsáveis José Dias Pereira e Jadiel Ferreira de Oliveira.
No caso vertente, a citação e audiência dos responsáveis se deu em endereços provenientes de pesquisas de endereços realizadas pelo TCU (vide parágrafos acima) , em endereços constantes no sistema CPF da Receita Federal (peças 45 e 48) . A entrega dos ofícios citatórios nesses endereços ficou comprovada, conforme detalhamento a seguir:
José Dias Pereira: Ofício 9210/2020-TCU/Seproc (peça 52) , origem no sistema da Receita Federal (peça 45) ; e
Jadiel Ferreira de Oliveira: Ofício 9214/2020-TCU/Seproc (peça 56) , origem no sistema da Receita Federal (peça 48) .
Nos processos do TCU, a revelia não leva à presunção de que seriam verdadeiras todas as imputações levantadas contra os responsáveis, diferentemente do que ocorre no processo civil, em que a revelia do réu opera a presunção da verdade dos fatos narrados pelo autor (Acórdão 1009/2018-TCU-Plenário, Relator Ministro Bruno Dantas; Acórdão 2369/2013-TCU-Plenário, Relator Ministro Benjamin Zymler; e Acórdão 2449/2013-TCU-Plenário, Relator Ministro Benjamin Zymler) . Dessa forma, a avaliação da responsabilidade do agente não pode prescindir da prova existente no processo ou para ele carreada. 
Ao não apresentar sua defesa, os responsáveis deixaram de produzir prova da regular aplicação dos recursos sob suas responsabilidades, em afronta às normas que impõem aos gestores públicos a obrigação legal de, sempre que demandados pelos órgãos de controle, apresentar os documentos que demonstrem a correta utilização das verbas públicas, a exemplo do contido no art. 93, do DecretoLei 200/1967: "Quem quer que utilize dinheiros públicos terá de justificar seu bom e regular emprego na conformidade das leis, regulamentos e normas emanadas das autoridades administrativas competentes." 
Mesmo as alegações de defesa não sendo apresentadas, considerando o princípio da verdade real que rege esta Corte, procurou-se buscar, em manifestações dos responsáveis na fase interna desta Tomada de Contas Especial, se havia algum argumento que pudesse ser aproveitado a seu favor. 
 No entanto, os responsáveis não se manifestaram na fase interna, não havendo, assim, nenhum argumento que possa vir a ser analisado e posteriormente servir para afastar as irregularidades apontadas.
Em consulta ao sistema corporativo do instaurador (SIGPC) , realizada na data de 5/7/2020, verifica-se que os responsáveis também não apresentaram contas junto ao instaurador e continuam inadimplentes (peça 64) .
Em se tratando de processo em que as partes interessadas não se manifestaram acerca das irregularidades imputadas, não há elementos para que se possa efetivamente aferir e reconhecer a ocorrência de boa-fé na conduta dos responsáveis, podendo este Tribunal, desde logo, proferir o julgamento de mérito pela irregularidade das contas, conforme os termos dos §§ 2º e 6º do art. 202 do Regimento Interno do TCU (Acórdão 2064/2011-TCU-Primeira Câmara, Relator Ministro Ubiratan Aguiar; Acórdão 6182/2011-TCU-Primeira Câmara, Relator Ministro Weder de Oliveira; Acórdão 4072/2010-TCU-Primeira Câmara, Relator Ministro Valmir Campelo; Acórdão 1189/2009-TCU-Primeira Câmara, Relator Ministro Marcos Bemquerer; Acórdão 731/2008-TCU-Plenário, Relator Ministro Aroldo Cedraz) .
Dessa forma, os responsáveis José Dias Pereira e Jadiel Ferreira de Oliveira devem ser considerados revéis, nos termos do art. 12, §3º, da Lei 8.443/1992, devendo as contas serem julgadas irregulares, condenando-se o primeiro ao débito apurado, e aplicando-lhes a multa prevista no art. 57 e 58, inciso I, da Lei 8.443/1992.
PRESCRIÇÃO DA PRETENSÃO PUNITIVA
Vale ressaltar que a pretensão punitiva do TCU, conforme Acórdão 1441/2016-TCU-Plenário, Relator Ministro Benjamin Zymler, que uniformizou a jurisprudência acerca dessa questão, subordina-se ao prazo geral de prescrição indicado no art. 205, do Código Civil, que é de dez anos, contado da data de ocorrência da irregularidade sancionada, nos termos do art. 189, do Código Civil, sendo este prazo interrompido pelo ato que ordenar a citação, a audiência ou a oitiva dos responsáveis.
No caso em exame, não ocorreu a prescrição, uma vez que a irregularidade sancionada ocorreu em 22/8/2017, e o ato de ordenação da citação ocorreu em 25/3/2019.
CONCLUSÃO
Em face da análise promovida na seção "Exame Técnico", verifica-se que os responsáveis José Dias Pereira e Jadiel Ferreira de Oliveira não lograram comprovar a boa e regular aplicação dos recursos e, instados a se manifestarem, optaram pelo silêncio, configurando a revelia, nos termos do §3º, do art. 12, da Lei 8.443/1992. Ademais, inexistem nos autos elementos que demonstrem a boa-fé dos responsáveis ou a ocorrência de outras excludentes de culpabilidade.
Dessa forma, identificado dano ao erário, devese instaurar e julgar o processo de tomada de contas especial para responsabilizar seus agentes causadores, respeitando o direito ao contraditório e à ampla defesa, independentemente de quando ocorreram os atos impugnados.
Verifica-se também que não houve a prescrição da pretensão punitiva, conforme análise já realizada.
Tendo em vista que não constam dos autos elementos que permitam reconhecer a boa-fé dos responsáveis, sugere-se que as suas contas sejam julgadas irregulares, nos termos do art. 202, § 6º, do Regimento Interno do TCU, com a imputação do débito atualizado monetariamente e acrescido de juros de mora, nos termos do art. 202, §1º do Regimento Interno do TCU, descontado o valor eventualmente recolhido, com a aplicação da multa prevista no art. 57 da Lei 8.443/1992 ao responsável José Dias Pereira, e aplicação da multa prevista no art. 58 , inciso I, da Lei 8.443/1992 ao responsável Jadiel Ferreira de Oliveira.
Por fim, como não houve elementos que pudessem modificar o entendimento acerca das irregularidades em apuração, mantém-se a matriz de responsabilização presente na peça 41.
PROPOSTA DE ENCAMINHAMENTO
Diante do exposto, submetemos os autos à consideração superior, propondo ao Tribunal:
considerar revéis os responsáveis José Dias Pereira (CPF XXX.709.561-XX) e Jadiel Ferreira de Oliveira (CPF XXX.400.507-XX) , para todos os efeitos, dando-se prosseguimento ao processo, com fulcro no art. 12, § 3º, da Lei 8.443/1992; 
julgar irregulares, nos termos dos arts. 1º, inciso I, 16, inciso III, alíneas "b" e "c", da Lei 8.443/1992, c/c os arts. 19 e 23, inciso III, da mesma Lei, as contas do responsável José Dias Pereira (CPF XXX.709.561-XX) , condenando-o ao pagamento das importâncias a seguir especificadas, atualizadas monetariamente e acrescidas dos juros de mora, calculadas a partir das datas discriminadas até a data da efetiva quitação do débito, fixando-lhe o prazo de quinze dias, para que comprove, perante o Tribunal, o recolhimento das referidas quantias aos cofres do Fundo Nacional de Desenvolvimento da Educação, nos termos do art. 23, inciso III, alínea "a", da citada lei, c/c o art. 214, inciso III, alínea "a", do Regimento Interno do TCU.  
		Débitos relacionados somente ao responsável José Dias Pereira (CPF XXX.709.561-XX) :
	Data de ocorrência
	Valor histórico (R$) 

	5/1/2016
	19.651,92

	4/3/2016
	16.725,58

	6/4/2016
	16.725,58

	6/5/2016
	16.725,58

	3/6/2016
	16.725,58

	7/7/2016
	16.725,58

	6/10/2016
	50.176,74

Valor atualizado do débito (com juros) , em 3/7/2020: R$ 200.727,58
aplicar ao responsável José Dias Pereira (CPF XXX.709.561-XX) , a multa prevista no art. 57, da Lei 8.443/1992, c/c o art. 267, do Regimento Interno do TCU, fixando-lhe o prazo de quinze dias, a contar da notificação, para que comprove, perante o Tribunal (art. 214, inciso III, alínea "a", do Regimento Interno do TCU) , o recolhimento da dívida aos cofres do Tesouro Nacional, atualizada monetariamente desde a data do acórdão que vier a ser proferido por este Tribunal até a do efetivo recolhimento, se paga após o vencimento, na forma da legislação em vigor;
julgar irregulares, nos termos dos arts. 1º, inciso I, 16, inciso III, alínea "a", da Lei 8.443/1992, as contas do responsável Jadiel Ferreira de Oliveira (CPF XXX.400.507-XX) ;  
aplicar ao responsável Jadiel Ferreira de Oliveira (CPF XXX.400.507-XX) , a multa prevista no art. 58, inciso I, da Lei 8.443/1992, c/c o art. 268, inciso I, do Regimento Interno do TCU, fixando-lhe o prazo de quinze dias, a contar da notificação, para que comprove, perante o Tribunal (art. 214, inciso III, alínea "a", do Regimento Interno do TCU) , o recolhimento da dívida aos cofres do Tesouro Nacional, atualizada monetariamente desde a data do acórdão que vier a ser proferido por este Tribunal até a do efetivo recolhimento, se paga após o vencimento, na forma da legislação em vigor;
autorizar, desde logo, a cobrança judicial das dívidas, caso não atendidas as notificações, na forma do disposto no art. 28, inciso II, da Lei 8.443/1992;
autorizar também, desde logo, se requerido, com fundamento no art. 28, inciso I, da Lei 8.443/1992, c/c o art. 217, §§ 1º e 2º, do Regimento Interno do TCU, o parcelamento das dívidas em até 36 parcelas, incidindo, sobre cada parcela, corrigida monetariamente, os correspondentes acréscimos legais, fixando-lhes o prazo de quinze dias, a contar do recebimento da notificação, para comprovarem, perante o Tribunal, o recolhimento da primeira parcela, e de trinta dias, a contar da parcela anterior, para comprovarem o recolhimento das demais parcelas, devendo incidir, sobre cada valor mensal, atualizado monetariamente, os juros de mora devidos, no caso do débito, na forma prevista na legislação em vigor, alertando os responsáveis de que a falta de comprovação do recolhimento de qualquer parcela importará o vencimento antecipado do saldo devedor, nos termos do § 2º do art. 217 do Regimento Interno deste Tribunal; 
enviar cópia do Acórdão a ser prolatado, bem como do Relatório e do Voto que o fundamentarem à Procuradoria da República no Estado de Goiás, nos termos do § 3º do art. 16 da Lei 8.443/1992, c/c o § 7º do art. 209 do Regimento Interno/TCU, para adoção das medidas cabíveis; e
enviar cópia do Acórdão que vier a ser proferido ao Fundo Nacional de Desenvolvimento da Educação e aos responsáveis, para ciência, informando que a presente deliberação, acompanhada do Relatório e do Voto que a fundamenta, está disponível para a consulta no endereço www.tcu.gov.br/acordaos, além de esclarecer que, caso requerido, o TCU poderá fornecer sem custos as correspondentes cópias, de forma impressa.
É o relatório.

não há.

Procurador Júlio Marcelo de Oliveira.

TOMADA DE CONTAS ESPECIAL. FNDE. REPASSE DE RECURSOS À MUNICIPALIDADE. NÃO COMPROVAÇÃO DA REGULAR APLICAÇÃO DOS RECURSOS DISPONIBILIZADOS. IRREGULARIDADE DAS CONTAS, CONDENAÇÃO EM DÉBITO E APLICAÇÃO DE MULTA. MULTA AO PREFEITO SUCESSOR. CIÊNCIA.

TOMADA DE CONTAS ESPECIAL (TCE)

Secretaria de Controle Externo de Tomada de Contas Especial (SecexTCE).

Cuidam os autos de tomada de contas especial (TCE) instaurada pelo Fundo Nacional de Desenvolvimento da Educação (FNDE) em desfavor do Sr. José Dias Pereira, prefeito de Flores de Goiás/GO, no período de 1/1/2013 a 31/12/2016, em razão da omissão no dever de prestar contas dos recursos recebidos por meio do Programa Nacional de Apoio ao Transporte Escolar (Pnate) , no exercício de 2016.
Os recursos repassados pelo FNDE ao município, no âmbito do aludido programa, totalizaram R$ 153.456,56. O prazo para prestação de contas se encerrou em 21/8/2017.
Na fase interna, o tomador de contas concluiu pela responsabilização e imputação de débito ao Sr. José Dias Pereira, no montante total repassado, em face da omissão apontada (peça 14) .
No âmbito do TCU, instado a apresentar alegações de defesa e razões de justificativa, conforme avisos de recebimento regularmente recebidos (peças 57 a 60) , o responsável manteve-se inerte. 
Em consulta ao Sistema de Gestão de Prestação de Contas - SIGPC (peça 30) , a Secex-TCE identificou que o prefeito sucessor, Sr. Jadiel Ferreira de Oliveira, prestou contas intempestivas referentes aos recursos em tela.
De posse da nova documentação, o FNDE concluiu pela não aprovação da prestação de contas do Pnate/2016, nos termos do Parecer 306/2019 (peça 39, p. 8-10) , dessa vez em virtude da ausência do parecer conclusivo do Conselho de Acompanhamento e Controle Social - CACS/Fundeb.
Diante disso, a Secex-TCE promoveu nova citação do Sr. José Dias Pereira para apresentar alegações de defesa e/ou recolher o valor total do débito quantificado em relação à ausência parcial da documentação de prestação de contas do Pnate/2016 (peça 42) .
Adicionalmente, propôs a audiência do Sr. Jadiel Ferreira de Oliveira, prefeito sucessor, em relação ao descumprimento do prazo original para apresentação da prestação de contas (peça 42) .
A equipe do TCU consignou que, embora o Sr. Jadiel Ferreira de Oliveira tenha ingressado com ação no Ministério Público para fins de se resguardar de possível responsabilização, ele compareceu aos autos para prestar contas fora do prazo, tornando-se necessário que ele apresentasse justificativas pelo descumprimento do prazo inicialmente estabelecido para apresentação da prestação de contas dos recursos recebidos.
Novamente os responsáveis não apresentaram respostas aos expedientes do TCU.
A unidade técnica propôs o julgamento pela irregularidade das contas do Sr. José Dias Pereira, com condenação em débito e aplicação de multa, em virtude da não comprovação da regular aplicação dos recursos públicos envolvidos e da falta de justificativa para a omissão no dever de prestar contas. Propôs, ainda, aplicação de multa ao Sr. Jadiel Ferreira de Oliveira por descumprir o prazo originalmente estipulado para prestação de contas.
Acompanho a proposta de encaminhamento da unidade técnica, corroborada pelo MPTCU, razão pela qual incorporo os fundamentos lançados no relatório precedente às minhas razões de decidir.
De início, aplico aos Srs. José Dias Pereira e Jadiel Ferreira de Oliveira os efeitos da revelia previstos no art. 12, § 3º, da Lei 8.443/1992. 
De fato, restou comprovado nos autos que não houve a apresentação do parecer conclusivo do Conselho de Acompanhamento e Controle Social do Fundeb acerca da aplicação das verbas destinadas ao Pnate/2016, fato que evidenciaria a avaliação procedida pelos membros do conselho, pertencentes à comunidade local, sobre a regularidade da aplicação dos recursos públicos e os resultados alcançados.
É de se mencionar que esta Corte de Contas tem reconhecido o importante papel desempenhado pelos conselhos municipais de controle social. Tais conselhos promovem o controle dos programas federais que são executados em âmbito municipal, de sorte que a ausência de parecer por eles emitidos acerca da regularidade na utilização dos recursos federais repassados à municipalidade, e desde que inexistam nos autos documentos idôneos a demonstrar a correta aplicação desses recursos, tem o condão de macular as contas apresentadas (Acórdão 2762/2016-TCU-Segunda Câmara; 2.286/2014-TCU-1ª Câmara; 289/2009-TCU-1ª Câmara) .
Essa é a hipótese que se observa no presente processo. Aliado à ausência do parecer do Conselho de Acompanhamento e Controle Social do Fundeb, observo que a documentação carreada na prestação de contas (peça 26) não é suficiente para atestar a correta aplicação das verbas federais repassadas.¿
No caso em exame, não se encontra caracterizada a prescrição da pretensão punitiva do TCU, porquanto o prazo para a prestação de contas se encerrou em 22/8/2017 e o ato que determinou a citação foi expedido em 25/3/2019 (peça 23) , antes, portanto, do interregno de dez anos previsto no art. 205 do Código Civil, utilizado subsidiariamente por este Tribunal, conforme Acórdão 1441/2016-TCU-Plenário.
Com relação à aplicação de multa ao Srs. José Dias Pereira, reconheço que existe relação de subordinação entre as condutas de "não comprovação da aplicação dos recursos" e de "omissão no dever de prestar contas", sendo a primeira consequência da segunda, o que enseja, na verificação das duas irregularidades, a aplicação da multa do art. 57 da Lei 8.443/1992, com o afastamento da multa do art. 58, inciso II, da mesma lei, em atenção ao princípio da absorção.
Importante que o responsável tenha ciência de que, na linha da jurisprudência pacífica deste Tribunal, a eventual comprovação da boa e regular aplicação dos recursos financeiros recebidos da União elide o débito, mas não afasta a omissão inicial do gestor, dando ensejo a irregularidade das contas com a aplicação de multa ao responsável.
Em outros termos, ainda que, na via recursal, reste demonstrada a correta aplicação dos recursos, caso o responsável não justifique a omissão no dever de prestar contas, o débito poderá ser afastado, mas suas contas permanecerão irregulares, dando-se ensejo à aplicação da multa prevista no art. 58, inciso I, da Lei 8.443/1992.
Tendo em vista que não constam nos autos elementos que permitam reconhecer a boa-fé dos responsáveis, as contas devem ser julgadas irregulares, nos termos do art. 202, § 6º, do Regimento Interno do TCU, com a imputação do débito e multa ao Sr. José Dias Pereira; e aplicação da multa prevista no art. 58, inciso I, da Lei 8.443/1992, ao Sr. Jadiel Ferreira de Oliveira.
	Ante o exposto, VOTO para que o Tribunal aprove a minuta de Acórdão que ora submeto à consideração deste Colegiado.
TCU, Sala das Sessões Ministro Luciano Brandão Alves de Souza, em 18 de agosto de 2020.
Ministro VITAL DO RÊGO 
Relator